# Control Flow e Condições {#control-conds}

**Aviso:** este capítulo está em construção. O que segue abaixo é apenas um rascunho.

## Introdução

As ferramentas de control flow são aquelas que alteram a ordem de execução de um dado código\medskip

No R, temos dois grupos principais:

- _Choices_, com `if`, `else`, `switch()`, e `ifelse()`
- _Loops_, com `repeat`, `while`, e `for`

## Choices

### If & else
Podemos criar uma expressão que apenas é avaliada se uma certa condição for verdade. Se não for, podemos complementar com expressões auxiliares:

```{r}
x <- 60
if (x > 90) {
  "A"
} else if (x > 80) {
  "B"
} else if (x > 50) {
  "C"
} else {
  "F"
}
```


Características gerais:

- Podemos escrever essas expressões em uma linha, sem "\{"
- Podemos utilizá-las para assinalar valores: `x <- if (TRUE) 1 else 2`{.r}
  - Se não houver nenhum `else`, `if` retorna um `NULL`{.r}

::: {.example}
O que o código abaixo vai retornar? Obs: `paste()` une as strings
\vspace{-1em}
```{r}
num <- runif(1) #sorteia um número entre 0 e 1
paste("o número escolhido foi", num,
      if (num > 0.5) "e ele é maior que 0.5")
```
\vspace{-1em}
:::


A função `ifelse()` funciona para um vetor de condições, diferentemente de `if`, que exigia um único valor booleano\medskip

Para cada elemento, ela checa a condição, e avalia uma ou outra expressão, salvando os resultados em um vetor

::: {.example}
O que o código abaixo vai retornar?
\vspace{-1em}
```{r}
x <- 1:10
ifelse(x > 5, NA, x)
```
\vspace{-1em}
:::


### And and e or or
Existem os operadores "and and" `&&` e "or or" `||` que garantem sempre um único valor booleano (dão erros com vetores longos), além de serem "short circuit":

```{r}
c(FALSE, TRUE) && TRUE
#> erro por usar vetor longo

c(FALSE) && stop()
#> FALSE pois para no `FALSE`

c(FALSE) & stop() #gera erro,
#> erro, pois não para no `FALSE`

```

Por isso, use `&&` e `||` em `if`, e `&` e `|` em `ifelse()`


### Switch
Existe uma maneira mais simples de escrever uma expressão `if` de "escolha de opções", com a função `switch()`:

:::::::::::::: {.columns}
::: {.column width="47.5%"}
```{r}
if (x == "a") {
    "option 1"
  } else if (x == "b") {
    "option 2" 
  } else if (x == "c") {
    "option 3"
  } else {
    stop("`x` inválido")
}
```
:::
::: {.column width="5%"}
:::
::: {.column width="47.5%"}
```{r}
switch(x,
    a = "option 1",
    b = "option 2",
    c = "option 3",
    stop("`x` inválido")
)
```
:::
::::::::::::::


## Loops

### Loops For
Loops for são usados para iterar em elementos de um vetor:

```{r}
for (item in vector) expr
```

`item` é literalmente um objeto, cujo valor vai sendo atualizado a cada iteração, e fica _armazenado no ambiente global_\footnote[frame]{Cuidado, isso substitui um valor pre-existente de mesmo nome}\medskip


\framesubtitle{Keywords}
A keyword `next` pula para a próxima iteração, e `break` termina o loop

::: {.example}
Como será a ordem do loop abaixo?
\vspace{-1em}
```{r}
for (i in 1:10) {
  if (i < 3) next
  print(i)
  if (i >= 5) break
}
```
\vspace{-1em}
:::


Dicas gerais:

- Ao usar um loop para criar uma variável, crie o "contêiner" de antemão, pois é bem mais rápido:

```{r}
x <- NULL; for(i in 1:5) x <- c(x, i)
x <- NULL; for(i in 1:5) x[[i]] <- i
```

- Prefira usar `seq_along(x)`{.r} no lugar de `1:length(x)`{.r}
- Cuidado que loops costuma remover atributos. Use `seq_along()` e acesse os itens você mesmo
```{r}
x <- as.Date(c("2020-01-01", "2010-01-01"))
for (i in x) print(i)
```


### Outros loops
Se você não tem um vetor de opções de antemão, não sabe sobre quais valores quer iterar, você pode:

- Usar um loop `while (condition) {...}`{.r}, que repete uma ação enquanto uma condição valer
- Ou, ainda mais flexível, `repeat(...)`{.r}, que repete uma ação para sempre até encontrar um `break`

É uma boa prática usar a opção menos flexível possível, para dar menos brechas para erros. Prefira usar o `for`, ou `apply` e `purrr::map` (tratadas no futuro)


## Condições

Seção sobre condições.



<div class="double-hrule"></div>

## Complemento {.unlisted .unnumbered}

### Recapitulando {-}

\framesubtitle{Control flow}
Por fim, estudamos as ferramentas de control flow:

- _Choices_, com `if`, `else`, `switch()`, e `ifelse()`
- _Loops_, com `repeat`, `while`, e `for`

Aprendemos alguns conhecimentos específicos de `if`, operadores com `&&`, e observações específicas do loop for


\framesubtitle{Funções aprendidas}
- Subsetting: `[`, `[[`, `$` (argumento _drop_)
  - `purrr::pluck()` e `purrr::chuck()`
  - Aplicações com `match()`, `sample()`, `setdiff()`, `which()`
- Control flow:
  - Choices: `if`, `else`, `ifelse()` e `switch()`
    - Operadores `&&` e `||`
  - Loops: `repeat`, `while`, e `for`
    - Função `seq_along()`
  - Keywords: `next`, `break`
  


---

### Exercícios {-}


---

### Dicionário de Funções {-}


---

### Referências {-}
