```{r, include=FALSE}
knitr::opts_chunk$set(eval = FALSE)
```

# Funções e Ambientes {#funs-envs}

:::{.warn}
este capítulo está em construção. O que segue abaixo é apenas um rascunho.
:::


## Fundamentos

### Introdução

Funções no R são expressões que salvamos como um objeto, para utilizá-las repetidas vezes, variando seus argumentos\medskip

Elas são criadas com a seguinte sintaxe:

```{r}
fun_name <- function(x, y) { x + y } #ou
fun_name <- \(x, y) { x + y }
fun_name(1, 2) #> 3
```
\pause

Elas têm três componentes:

- Seus argumentos (`x` e `y`), acessados com `formals(fun_name)`{.r}
- Seu corpo (`x + y`), acessado com `body(fun_name)`{.r}
- Seu _environment_, um objeto que determina onde a função deve procurar os valores das variáveis relevantes\footnote[frame]{Mais sobre em breve}


\framesubtitle{Funções first-class}
As únicas exceções existem no R base, e são escritas em C em vez de R, por performance. Elas são as **funções primitivas**, e não tem os componentes: `sum #> .Primitive("sum")`\medskip

Como dito, as funções são objetos, criadas da mesma forma que `x <- 3`{.r}. Esse é o conceito de funções **first-class**\medskip\pause

Como qualquer objeto:

- Elas tem um tipo. "closure", ou para as primitivas "builtin" e "special"
- Podem ser passadas como argumentos para outras funções
- Podem ser salvas em listas

```{r}
funs <- list(half = function(x) x / 2,
             double = function(x) x * 2)
funs$double(10) #> [1] 20
```


\framesubtitle{Outras características}
**Funções anônimas:** note que não precisamos atribuídas um nome à uma função. Muito comum ao passar funções à outras\medskip\pause

**Call's alternativas:** podemos passar os argumentos via uma lista com a função `do.call()`:

```{r}
do.call(fun_name, list(x = 1, y = 2)) #> 3
```
\pause

**Recursividade:** funções no R podem chamar elas mesmas. Vide o exemplo abaixo:

```{r}
recursive_factorial <- function(x) {
  if (x == 0) return(1)
  else return(x * recursive.factorial(x - 1)) }
```

**Argumentos padrão:** podemos deixar um argumento pré-definido: `function(x, y = 1) ...`


### Formatos e combinações

No R, "Everything that exists is an object. Everything that happens is a function call" -John Chambers\medskip

::: {.example}
#### Exemplo
Qual conceito visto hoje exemplifica a primeira parte do slogan acima?
:::

\pause
A segunda parte do slogan fica clara ao saber que operadores e keywords também são funções, apenas com outro formato\medskip

A mais comum é o formato _prefix_: `fun(x, y, ...)`{.r}. Veremos que os outros três podem ser escritos assim


\framesubtitle{Outros formatos}
- **Infix**: a função vai no meio de seus argumentos, `x + y`
  - Modo _prefix_: `` `+`(x, y) ``
  - Para definir use um nome que comece e termine com "%": `%&% <- \(x, y) paste(x, y)`\pause
- **Replacement**: funções que alterem valores de um objeto: `names(df) <- ...`
  - Modo _prefix_: `` `names<-`(df, ...) ``
  - [Como definir](https://adv-r.hadley.nz/functions.html#replacement-functions)\pause
- **Special**: funções muito importantes para o R, cada uma com uma forma própria, como `[[`, `if`, and `for`
  - `` `if`(x > 0, x, x * (-1))``
  - `` `for`(var, seq, action) ``
  - `` `next`() ``, e `` `break`() ``
  
Obs: use isso para achar a documentação de funções `` ?`[` ``


Existem três formas de combinar funções:

- **Nesting**: `g(f(x))`, `f` realiza sua operação em `x`, e o resultado vira argumento para `g`
  - É enxuto para pequenas expressões, mas pode ficar confuso em expressões muito longas\pause
- **Objetos intermediários**: `y <- f(x); z <- g(y)`
  - Bom quando os valores intermediários são importantes, mas desnecessário quando não são\pause
- **Piping**: os operadores `|>` e `` magrittr::`%>%` `` chamam "pipe" (cano). Eles transformam a avaliação de "dentro para fora" em "da esquerda pra direita": `f(x) %>% g()`
  - Facilita a leitura de expressões longas, mas só serve quando é apenas um objeto que irá "avançar" ao longo da função



## Ambientes

::: block
Um _environment_ é como uma lista nomeada, que associa nomes de variáveis aos seus valores. São neles que as funções buscarão os valores das variáveis
:::

**Ambientes são objetos** (como tudo que existe no R), com tipo "environment", onde:

- Todos os nomes devem ser únicos
- Não existe uma ordem nos elementos
- Todo ambiente tem um um "ambiente pai"\footnote[frame]{Como uma lista dentro de outra}
- São o único tipo de objeto que não é _copied when modified_


::: block
No R, as funções salvam o ambiente onde foram criadas como parte de si, "they enclose their environments", são **closures**

- Portanto, o lugar onde buscam as variáveis não muda a depender de onde foram chamadas
:::

Funções criam um ambiente próprio para serem executadas:

- Filho de onde foram criadas
- Contém os argumentos, e os valores criados em seu corpo

As funções buscam valores nos ambientes, começando pelo próprio, e avançando para os ambientes-pai até encontrar a variável procurada

<!--
\begin{figure}
\centering
\caption*{Simplificação dos ambientes:}
\includegraphics[width=0.9\textwidth, keepaspectratio]{../Aula_i3/envs.png}
\end{figure}
-->

1. _base_: é o ambiente da pacote base do R, o pacote que carrega todos os outros
2. Ambientes para pacotes: na ordem de chamada, pelo R (pacotes built-in), e depois pelo usuário (via `library()`)
3. Ambiente global: o ambiente diretamente interativo
4. Ambiente temporário: execução de funções



## Scoping e Evaluation

### Scoping
Agora sim podemos falar sobre como uma função busca por valores, a operação de _scoping_\medskip

::: block
#### Definição
O método utilizado pelo R é o _lexical scoping_ (_parse-time_) e segue quatro regras principais (abaixo)
:::
\pause

- **Name masking**: nomes/objetos definidos dentro de uma função, e seus argumentos, "mascaram" nomes definidos fora da função
  - O R só buscará uma variável no ambiente-pai, se não encontrá-la no ambiente da função\pause
- "Tudo que existe é um objeto", logo a regra acima também vale para a **busca de funções**
  - Se uma função e um objeto tem mesmo nome, R interpreta `nome()` como sendo a função, e `nome` como o objeto

- **Início do zero**: um novo ambiente temporário é criado a cada chamada
  - Não armazenamos informação de chamadas passadas, cada chamada é independente (a menos que explicitamente se defina o contrário)\pause
- **Dynamic lookup**: as funções buscam os valores na hora da chamada, não quando são criadas
  - O "onde" não muda (closures), mas o "quando" sim
  - Resultados podem diferir antes e depois de se alterar uma variável relevante do ambiente global
  
  
\framesubtitle{Exemplos}
::: {.example}
#### Name masking
Qual será o resultado do código abaixo?
\vspace{-1em}
```{r}
a <- 1; b <- 2; c <- 3

f <- function(b) {
  a <- 10
  c(a, b, c)
}

f(b = 20)
```
\pause
**Resposta:**
\vspace{-1em}
```{r}
#> [1] 10 20  3
```
\vspace{-1em}
:::


\framesubtitle{Exemplos}
::: {.example}
#### Name masking com funções
Qual será o resultado do código abaixo?
\vspace{-1em}
```{r}
f <- function(x) x + 1

g <- function() {
  f <- function(x) x + 100
  f(10)
}

g()
```
\pause
**Resposta:**
\vspace{-1em}
```{r}
#> [1] 110
```
\vspace{-1em}
:::


\framesubtitle{Exemplos}
::: {.example}
#### Início do zero
Qual será o resultado do código abaixo?
\vspace{-1em}
```{r}
x <- 1
f <- function() x <- x + 1; x

f()
f()
x
```
\pause
**Resposta:**
\vspace{-1em}
```{r}
#> [1] 2
#> [1] 2
#> [1] 1
```
\vspace{-1em}
:::


\framesubtitle{Exemplos}
::: {.example}
#### Dynamic lookup
Qual será o resultado do código abaixo?
\vspace{-1em}
```{r}
f <- function() x + 1

x <- 1
f()

x <- 100
f()

```
\pause
**Resposta:**
\vspace{-1em}
```{r}
#> [1] 2
#> [1] 101
```
\vspace{-1em}
:::


### Lazy evaluation

Falamos sobre como os valores dos argumentos são buscados na hora da chamada, mas podemos ser mais específicos\medskip

::: block
#### Definição
Os argumentos são **lazily evaluated**: só são avaliados quando "acessados". Isso é feito via armazená-los em um tipo de dado chamado **promessa**, que tem três componentes:

- Uma expressão, que será calculada no futuro
- O ambiente onde ela deve ser avaliada
- Um valor, o resultado da expressão, que substitui a promessa após ser calculado
:::


Isso permite incluir argumentos padrão que dependam de outros argumentos:

```{r}
f <- function(x = 1, y = x * 2, z = a + b) {
  a <- 3; b <- 4
  c(x, y, z)
}
```

Além de incluir argumentos que possivelmente exigem muita computação, sem gerar custo quando não forem utilizados:

```{r}
mean_unif <- function(a, b, sim = FALSE,
                      x = runif(1000, a, b)) {
  if (sim) mean(x) else (a + b)/2
}
```



## Conceitos Adicionais

### Dot dot dot
Funções podem ter o argumento especial `...` pronunciado "dot-dot-dot", mas muitas vezes chamado de "varargs" em outras linguagens\medskip

Ele é útil se você não sabe listar todos os argumentos que sua função pode vir a receber:

- Em funções que recebem funções como argumento (como `lapply()`)
- Em funções genéricas (passar argumentos para métodos)

```{r}
function(x, fun, ...) { fun(x, ...) }
```


### Resultados
Todas as funções retornam algo:

- `return()` é usado para definir o resultado explicitamente, e encerrar a execução da função
  - Útil em conjunto com if & else
- caso contrário, a função retorna o valor de sua última linha
- `invisible()` pode ser usado para retornar um valor sem imprimi-lo
  - `(a <- 2) #> [1] 2`{.r}


### Exit Handlers
Você pode incluir avisos de erros em suas funções:

- `stop("Erro: x deve ser numérico")`{.r}
- `stopifnot(is.numeric(x))`{.r}

Podemos usar a função `on.exit()` para rodar uma expressão quando uma função finalizar, independente do motivo


### Pacotes
Um _package_ é um conjunto de funções com um tema/objetivo específico. Eles contém uma documentação explicativa e as vezes datasets para exemplos\medskip

O CRAN armazena pacotes que passam testes específicos, mas qualquer um pode criar e postar um pacote no GitHub. Vide `install.packages()` e o pacote "devtools"\medskip

Após instalar, para carregar as funções do pacote na lista de ambientes, use `library(pkg_name)`\medskip

Para aprender como criar seu próprio pacote, vide [este tutorial do MIT](https://web.mit.edu/insong/www/pdf/rpackage_instructions.pdf) e o livro [R Packages, 2nd Edition](https://r-pkgs.org/), também de Hadley Wickham


\framesubtitle{Pacotes built-in}
O R base conta com 7 pacotes built-in:

- "base" (a fundação do R, que inicia todos os outros pacotes)
- "graphics" e "grDevices" (funções gráficas)
- "utils" (funções utilitárias)
- "methods" (funções para OOP)
- "datasets" (bases de dados para treino)
- "stats" (funções estatísticas)

Aprender sobre algumas das funções built-in mais comuns ficará de exercício



<div class="double-hrule"></div>

## Complemento {.unlisted .unnumbered}

### Recapitulando {-}

\framesubtitle{Funções}
- Sintaxe (de criação)
- Componentes (argumentos, corpo, e ambiente)
  - Exceção: funções primitivas
- Funções no R são first-class e closures
- Formas: prefix, infix, replacement, e special
- Combinação: nesting, objetos intermediários, e piping
- Outros: funções anônimas, `do.call()`, recursividade, e argumentos padrão


\framesubtitle{Ambientes}
- São "listas nomeadas" onde as funções buscarão pelas variáveis
- Além de salvar o ambiente em que foram criadas, funções criam um ambiente filho para serem executadas
- Base $\leftarrow$ Pacotes $\leftarrow$ Global $\leftarrow$ Função (temporário)


\framesubtitle{Lexical scoping e lazy evaluation}
- Name masking: nomes na função tem prioridade, inclusive funções
- Início do zero: um novo ambiente vazio é criado a cada chamada
- Dynamic lookup: os valores são buscados na hora da chamada
- Lazy evaluation: os argumentos só são avaliados quando acessados
- Promessas (expressão, ambiente, e valor)


\framesubtitle{Outros temas}
**OOP:**

- Classes, objetos, e métodos
- S3, R6, e S4
- Polimorfismo e funções genéricas

**Conceitos adicionais:**

- Dot dot dot
- Resultados
- Exit handlers
- Pacotes


\framesubtitle{Funções aprendidas}

- Criação: `function()` e `\()`
- Componentes: `formals()`, `body()`, e `environment()`
- `do.call()`
- Pipes: `|>` e `%>%`
- Resultados: `return()` e `invisible()`
- Exit handlers: `stop()`, `stopifnot()`, e `on.exit()`
- OOP: `UseMethod()`. Extra: use `sloop::s3_get_method()` para obter código fonte de métodos
- Pacotes: `install.packages()` e `library()`. Extra: vide `require()`
  

---

### Exercícios {-}


---

### Dicionário de Funções {-}


---

### Referências {-}
