# Paradigmas de Programação {#paradigms}

**Aviso:** este capítulo está em construção. O que segue abaixo é apenas um rascunho.

## Programação Funcional

Apresentação das ideias gerais da programação funcional. O grosso da aplicação será deixada para a segunda parte do livro, durante a explicação do pacote _purrr_. A referência base são os capítulos [9, 10, e 11, do "Advanced R"](https://adv-r.hadley.nz/fp.html).



## Programação Orientada ao Objeto

OOP centra a maneira de resolver problemas em objetos métodos para os manipular\medskip

O R é uma linguagem funcional (orientada à funções), mas tem pacotes que incluem funcionalidades de OOP\medskip\pause

::: block
#### Definição
OOP no R é bem diferente de em outras linguagens mas a ideia básica é a mesma:

- Cada objeto tem uma classe _class_ (o atributo)
- Cada classe tem _methods_ "funções" que se aplicam a uma classe específica
- Classes podem ser criadas com base em outras, herdando os métodos de sua "classe pai"
:::


### Sistemas de OOP
No R, existem três sistemas principais:

- S3, o primeiro, usado no R base. É bastante flexível mas pouco rigoroso
- R6, que estende a característica _modify-in-place_ dos ambientes para outros tipos de objetos
- S4, uma versão mais rigorosa do S3, útil para grandes projetos

Neste curso, vamos falar apenas sobre o sistema S3\medskip


### Polimorfismo
A principal aplicação de OOP no R é o uso de polimorfismo, funções assumirem diferentes formas dependendo da classe de seu (primeiro) argumento:

```{r}
x <- sample(1:10, 20, TRUE)

summary(as.numeric(x))
#   Min. 1st Qu.  Median    Mean 3rd Qu.    Max.  
#   1.00    3.75    6.50    6.10    9.00   10.00 

summary(as.factor(x))
#   1  3  4  5  6  7  8  9 10 
#   2  3  1  1  3  3  1  5  1 
```

Chamamos essas funções de funções genéricas/_generics_


### Funções genéricas
Funções genéricas são um intermediário. Elas observam a classe do argumento passado, descobrem qual é o método correto a ser executado:\medskip

- Chamamos a função (genérica) -- `fun_name(x)`{.r}\pause
- A função usa procura o método correto com base na classe de `x` -- `UseMethod("fun_name")`{.r} 
  - O nome desse processo é _method dispatch_\pause
- É encontrado o método, uma "função filho" -- `fun_name.class_of_x(x)`{.r} 

Todas as funções genéricas tem um método _default_ `fun_name.default()`, caso não exista um método para uma classe específica


Intuitivamente, é similar usar um _if else_:

```{r}
fun_name.factor <- function(x) ...
fun_name.numeric <- function(x) ...
fun_name.default <- function(x) ...

fun_name <- function(x) {
  if(is.factor(x)) { fun_name.factor(x)
  } else if(is.numeric(x)) { fun_name.numeric(x)
  } else { fun_name.default(x) }
}
```

A diferença é flexibilidade. Qualquer um pode criar uma classe e adicionar um método à uma função genérica, sem precisar alterar o "código base" da função



## Metaprogramação

Apresentação das ideias gerais da metaprogramação. especialmente sobre as bases do tidyverse. A referência base são os capítulos [17, 18, 19, e 20, do "Advanced R"](https://adv-r.hadley.nz/metaprogramming.html).



<div class="double-hrule"></div>

## Complemento {.unlisted .unnumbered}

### Recapitulando {-}


---

### Exercícios {-}


---

### Dicionário de Funções {-}


---

### Referências {-}

